臺灣臺北地方法院刑事判決　　　　　　　96年度易字第1613號
公　訴　人　臺灣臺北地方法院檢察署檢察官
被　　　告　戊○○
　　　　　　丙○○
共　　　同
選任辯護人　葉鞠萱律師
上列被告等因業務侵占案件，經檢察官提起公訴（96年度調偵緝
字第75號、第76號），本院判決如下：
    主  文
戊○○、丙○○均無罪。
    理  由
一、公訴意旨略以：被告戊○○為日月星旅行社有限公司（下稱
    日月星旅行社）負責人，與被告丙○○為夫妻，自民國91年
    9 月起，與林義勝（已歿）所經營之統元旅行社股份有限公
    司（下稱統元旅行社，現任代表人為丁○○）、伯元通運股
    份有限公司（下稱伯元公司，現任代表人為郭進興）合作招
    攬客戶旅遊業務，均為從事業務之人，雙方約定，由林義勝
    預支旅遊業務之投標金及各項先墊款與日月星旅行社，被告
    收取旅遊團費後，則繳回與林義勝核算雙方利潤；詎被告竟
    共同基於意圖為自己不法所有之犯意，陸續收取自92年3月4
    日起至同年5月1日止出團之泰山國中等團費後，予以侵吞入
    己，拒不繳與林義勝，嗣經林義勝追索，被告丙○○始於92
    年5月間經被告戊○○同意，開立如附表所示支票與林義勝
    ，經林義勝提示附表所示支票仍遭退票，致統元旅行社、伯
    元公司受有新臺幣（下同）80萬元之損失；因認被告上開所
    為，係共同涉有刑法第336條第2項之業務侵占罪嫌。
二、訊據被告堅詞否認有公訴人上開所指業務侵占犯行，均辯稱
    ：伊等於前揭時間與林義勝合作招攬旅遊業務，此期間需款
    週轉而向林義勝借款，才簽發附表所示支票作為擔保，在雙
    方合作期間，均有依約給付旅遊團費與林義勝，本件是積欠
    借款未還，並非公訴人所指收取團費後未交回等語。
三、公訴人認被告共同涉有上開業務侵占罪嫌，係以：(一)被告二
    人於偵查中之供述；(二)統元旅行社原代表人林義勝於偵查中
    之指訴；(三)統元旅行社現代表人丁○○於偵查中之指訴；(四)
    證人即在統元旅行社、伯元公司擔任會計之人乙○○於偵查
    中之證述；(五)請款單4紙、出團總表2紙、開銷明細2紙、出
    團單據開立明細8紙、附表所示支票影本、華南商業銀行長
    安分行93年9月23日（93）華長安字第231號函及附件等（見
    93年度偵字第996號卷第13至21、68至77、96頁），為主要
    論據。
四、關於證據能力部分：就公訴人上開所舉之證據，被告之選任
    辯護人爭執編號(二)(三)(四)及(五)其中出團總表2紙之證據能力，
    其餘部分則不爭執。本院按：
    (一)林義勝於警詢及偵查中向檢察事務官所為之陳述，為被告
      以外之人於審判外所為之陳述，依刑事訴訟法第159條第1
      項之規定，屬傳聞證據，本不具有證據能力。然其既已於
      陳述後死亡，則依刑事訴訟法第159條之3第1款之規定，
      得否作為本件之證據，仍需具備「證明犯罪事實之存否所
      必要」及「具有可信之特別情況」。查，本件係林義勝與
      被告間之合作業務，而被告是否有公訴人前揭所指將收取
      團費據為己有之行為，又係林義勝與被告間會算之結果，
      則其警詢及偵查中之指訴，已成為本件不可或缺之證據，
      合於必要性之要件。又本件既係林義勝為統元旅行社提出
      告訴，則其偵查中之陳述，均係出於其本意而為，自合於
      可信性之要件。故林義勝於警詢及偵查中之指訴，依據刑
      事訴訟法第159條之3第1款之規定，具有證據能力。
    (二)至於證人丁○○、乙○○於偵查中向檢查事務官所為之陳
      述，被告之選任辯護人既於本院審理中否認該供述證據之
      證據能力，依刑事訴訟法第159條第1項之之規定，無證據
      能力，然該證人既已經到院接受交互詰問，自僅需以其等
      在本院證述之內容作為本案判斷之依據。
    (三)至於出團總表2紙，其上並無任何製作名義人之記載，而
      被告又否認此文書之真正，於本院審判期日就此經詰問證
      人丁○○、乙○○之結果，均未能確知該總表是如何製作
      而來，故此文書之可信性既未能證明，自不合於刑事訴訟
      法第159條之4傳聞法則之例外，核屬審判外之陳述，按上
      所述，自無證據能力。
    (四)其餘本院認定事實所引用之下列卷內卷證資料（包含人證
      與文書證據、物證等證據），並無證據證明係公務員違背
      法定程序所取得，且被告於審判期日對本院提示之該卷證
      ，就證據能力均未表示爭執，又卷內之文書證據，亦無刑
      事訴訟法第159條之4之顯有不可信之情況與不得作為證據
      之情形。是依刑事訴訟法第159條至159條之5之規定，其
      餘所引用之卷證所有證據（包含人證與文書證據、物證等
      證據），均有證據能力。
五、按犯罪事實應依證據認定之，無證據不得認定犯罪事實；又
    不能證明被告犯罪者，應諭知無罪之判決，刑事訴訟法第
    154 條第2項、第301條第1項分別定有明文。又刑法上之業
    務侵占罪，係以從事業務之人，將其業務上持有之物，易持
    有為自己不法之所有或予以處分為構成要件。故茍行為人持
    有自己所有之物，僅因法律上或契約上之原因應將該物交予
    他人，縱未如期交付，亦難以該罪相繩。經查：
    (一)被告於前揭時間，與林義勝合作經營客戶旅遊業務，雙方
      約定，由林義勝預支旅遊業務之投標金及各項先墊款，被
      告則負責招攬旅遊業務等情，迭據被告於偵、審中坦承不
      諱，核與林義勝於警詢及偵查中之指訴（見93年度偵字第
      996號卷第5至7、45至47、53至55、79至80頁）相符，且
      分經證人丁○○、乙○○、甲○○（即當時擔任統元旅行
      社會計之人）於本院審理時（見本院96年9月5日、同年月
      26 日審判筆錄）證述屬實。
    (二)而被告與林義勝前揭合作內容，是因有些客戶要求之前必
      須有承攬過類似旅遊活動經驗之旅行社，此時則由日月星
      旅行社承攬，若不需要此經驗限制者，則由統元旅行社承
      攬，伯元公司主要是提供車輛供所承攬之旅遊使用，而以
      日月星旅行社承攬的團，客戶是開支票給付與日月星旅行
      社，以統元旅行社承攬的團，客戶則是開支票給付與統元
      旅行社等情，則分據證人丁○○、乙○○及甲○○於本院
      審理時證述明確。又依林義勝於偵查中所述：（被告二人
      是否受僱於你？）他們是沒有薪水的，是做業績，按業績
      比例抽成，每個月可以從統元公司支付他們車馬費1萬元
      等語；及證人丁○○於本院審理時所述：（被告與統元旅
      行社係何關係？）屬於合夥關係，（統元旅行社有無支付
      被告薪水？）沒有，（被告的客戶繳納團費時，由哪家公
      司開立統一發票表示收受團費？）由二家公司，由統元旅
      行社、日月星旅行社等語。參以卷附之出團開銷明細、出
      團單據開立明細（見93年度偵字第996號卷第68至77頁）
      等，各該旅遊團之收支明細，確係以日月星旅行社名義製
      作等情。是本件雖係由被告與林義勝約定合作招攬旅遊業
      務，所需費用亦由林義勝先行墊付，然對外仍分別係以日
      月星旅行社、統元旅行社承攬旅遊業務，而被告並非因此
      即受僱於被告或統元旅行社，又日月星旅行社與統元旅行
      社因分屬二家獨立之公司，故就個別所招攬旅遊團而收取
      之團費，才以會各該公司名義分別開立統一發票與客戶，
      並分別製作收支明細。
    (三)林義勝於偵查中固指稱：雙方合作期間，被告所收取的團
      費都應該先繳回統元旅行社再結算利潤，在92年2月以前
      的帳都有結清，但92年3月到同年5月間所出的團，被告有
      部分團費收取後未依約繳回，經伊與被告結算後，被告才
      簽發附表所示支票給伊等語。然被告就此事實迭於偵、審
      中否認之，並以前詞置辯。按告訴人之告訴，係以使被告
      受刑事訴追為目的，是其陳述是否與事實相符，仍應調查
      其他證據以資審認；即告訴人之指訴係以使被告入罪為目
      的，故多作不利於被告之陳述，自不得以其指訴為被告犯
      罪之唯一證據，仍必須調查其他證據證明告訴人之指訴與
      事實相符，始可採為證據（最高法院52年臺上字第1300號
      號判例意旨參照）。查，林義勝當時既為統元旅行社之負
      責人，本件又係林義勝與被告間之合作約定，則其偵查中
      為統元旅行社提出告訴，就此而為不利於被告之指訴，猶
      如告訴人之指訴，按上所述，自應有其他積極證據加以佐
      證，尚難僅憑其片面指訴，遽為被告不利之認定。又林義
      勝所指「合作期間所收取之團費，應先繳回統元旅行社，
      惟92年3月到同年5月被告所收取團費有部分未繳回，經與
      被告結算後，被告才簽發附表所示支票」等情，固分據證
      人丁○○、乙○○及甲○○於本院審理時證述屬實。然證
      人丁○○、甲○○分別為林義勝之子、女，證人乙○○當
      時又受僱於林義勝擔任會計工作，其等與林義勝分別有至
      親或僱傭關係，且其等此部分之證述，亦均係聽聞自林義
      勝所述，其等既未共同參與會算，此部分之證述，自不足
      為林義勝前揭指訴補強之佐證。又證人乙○○於本院審理
      時雖證稱：結算時伊有在場，是林義勝把結算的結果告訴
      伊，5月結算之後，林義勝請戊○○開票，隔一天戊○○
      有拿票來公司等語。然就林義勝與被告間會算時，依證人
      乙○○於本院審理時所述，其當時僅有聽聞到一部分之內
      容，且就到底雙方是如何會算，其並未能清楚陳述，所能
      確知者，亦係林義勝所告知之會算結果。故證人乙○○此
      部分之證述，亦不足為林義勝前揭指訴之補強佐證。至於
      公訴人前揭三(五)所舉之書證，亦僅在證明雙方有合作關係
      ，被告向林義勝領取代墊款時，有簽署請款單，及本件合
      作期間，被告以日月星旅行社承攬旅遊團之款項收支情況
      ，被告確有簽發附表所示支票與林義勝，其後經提示而不
      獲付款，及該支票存款帳戶之使用情形，均不足援為林義
      勝此部分所指是否為真實之佐證。是按前所述，自不得以
      林義勝單一之指訴，遽為不利於被告事實之認定。
    (四)再者，縱令林義勝前揭指訴「合作期間所收取之團費應先
      繳回統元旅行社，本件92年3月至同年5月間，被告有收取
      部分團費未繳回」等語確為真實。然本件被告未繳回之團
      費，是由日月星旅行社所招攬，而客戶亦係簽發支票給付
      與日月星旅行社，由被告以日月星旅行社大小章據以提示
      付款，此情則分據證人丁○○、乙○○及甲○○於本院審
      理時證述屬實。而本件雖係林義勝與被告之合作約定，然
      被告並未因此而受僱於統元旅行社，又日月星旅行社與統
      元旅行社就此合作範疇，對外是分屬二家獨立之公司，俱
      如前述，則被告執行日月星旅行社所承攬之旅遊業務，自
      非受僱於統元旅行社而從事業務之人，故日月星旅行社不
      論是執行履約之旅遊活動，或收受客戶給付團費之報酬對
      價，均是以本身即為契約當事人之地位，亦非受任人之地
      位為之，當然，所收受之報酬對價也屬於本人之物，亦非
      受統元旅行社委任而持有之物。故縱令林義勝此部分之指
      訴確為真實，被告執行日月星旅行社承攬之旅遊業務而收
      取之團費，既非屬執行統元旅行社之業務而為，亦非受統
      元旅行社委任而收取該款項，被告收受該團費後，以日月
      星旅行社名義提示獲付款，自無侵占統元旅行社之物可言
      ，按上開所述，此部分所為並不該當於刑法第336條第2項
      之業務侵占罪。再者，即使林義勝與被告約定，合作期間
      所收取之團費應先繳回統元旅行社，其後再會算盈虧，然
      被告以日月星旅行社承攬所收取之團費，既已先行由日月
      星旅行社取得所有權，被告並非為統元旅行社收取費用之
      人，縱被告負有將團費交給統元旅行社之義務而未履行，
      亦屬民事上違約問題，亦核與刑法侵占罪「侵占自己持有
      他人之物」之構成要件，並不相符。
    (五)末按刑法第342條之背信罪，須以為他人處理事務為前提
      ，所謂為他人云者，係指受他人委任，而為其處理事務而
      言。如非為他人處理事務，無論圖利之情形是否正當，要
      與該罪之構成要件不符。本件被告雖與林義勝為前揭業務
      合作之約定，然被告並非因此受僱於統元旅行社，且日月
      星旅行社與統元旅行社就此而言，仍為二家獨立之公司，
      已如前述。故被告就以日月星旅行社執行所承攬之旅遊業
      務部分，顯然係出於處理本身業務之意思為之，而非基於
      為統元旅行社之委任而處理事務，至為明確，此就前揭卷
      附所承攬之旅遊業務收支明細，均係以日月星旅行社名義
      為之，而非以統元旅行社之名義為之，亦可證之。從而，
      縱令被告有如林義勝前揭所指，以日月星旅行社承攬之旅
      遊業務而收取之團費，未依約定繳回統元旅行社，容或足
      生損害於統元旅行社，但被告此部分畢竟並非受任為統元
      旅行社處理業務之人，按上所述，自無所謂違背其任務之
      行為，所為亦核與刑法第342條背信罪之犯罪構成要件並
      不相當，附此敘明。
六、綜上所述，本件被告與林義勝雖有前揭合作約定，然被告是
    否有林義勝前揭所指收受團費後未依約繳回，經會算後才簽
    發附表所示支票之事，公訴人所舉之事證不僅不足以補強此
    部分之指訴是否為真實，再者，縱令確有林義勝此部分所指
    之事，然本件未繳回之團費，既係由日月星旅行社所招攬之
    旅遊業務，而日月星旅行社與統元旅行社係分屬二家不同公
    司，對外又係獨立之個體地位為法律行為，被告執行此部分
    業務，自非受僱於統元旅行社，亦非為統元旅行社處理業務
    之人，是即使被告有違反當初合作之約定，而生損害於統元
    旅行社，亦與業務侵占之構成要件未合，自難以遽以該刑責
    相繩，本件應屬單純之民事糾葛。此外，復查無其他積極證
    據足以證明被告涉有公訴人所指訴之上開犯行，不能證明被
    告犯罪，按上開說明，自應為無罪諭知。
據上論斷，應依刑事訴訟法第301條第1項，判決如主文。
本案經檢察官楊碧瑛到庭執行職務。
中　　華　　民　　國　　96　　年　　10　　月　　11　　日
　　　　　　　　　刑事第七庭    審判長法　官  梁耀鑌
                                      法  官  徐淑芬
                                      法  官  許泰誠
以上正本證明與原本無異。
如不服本判決，應於判決送達後10日內，向本院提出上訴狀。
　　　　　　　　　　　　　　　　      書記官　劉麗英
中　　華　　民　　國　　96　　年　　10　　月　　11　　日
附表
   ┌──┬─────┬──────┬───┬─────┐
   │編號│支票號碼  │發票日      │面額  │發票人    │
   ├──┼─────┼──────┼───┼─────┤
   │ 1　│JC0000000 │92年4月6日  │30萬元│日月星旅行│
   │    │          │            │      │社        │
   ├──┼─────┼──────┼───┼─────┤
   │ 2　│JC0000000 │92年7月17日 │25萬元│日月星旅行│
   │    │          │            │      │社        │
   ├──┼─────┼──────┼───┼─────┤
   │ 3  │JC0000000 │92年7月17日 │25萬元│日月星旅行│
   │    │          │            │      │社        │
   └──┴─────┴──────┴───┴─────┘
